【裁判字號】    88,保險,27
【裁判日期】    890731
【裁判案由】    給付保險金
【裁判全文】
臺灣高雄地方法院民事判決  八十八年度保險字第二七號
    原      告  子○○
    訴訟代理人  黃璽麟律師
                洪耀臨律師
    被      告  新光人壽保險股份有限公司  設台北市○○○路○段六六號
    法定代理人  丁○○      住台北市○○○路○段六六號
    訴訟代理人  甲○○
    被      告  國寶人壽保險股份有限公司  設台北市○○區○○街二段五０二號
    法定代理人  庚○○      住台北市○○區○○街二段五０二號
    訴訟代理人  丙○○
    被      告  宏泰人壽保險股份有限公司  設台北市○○路○段七０之一號十五
                              .
    法定代理人  辛○○      住台北市○○路○段七０之一號十五樓
    訴訟代理人  癸○○
    被      告  遠雄人壽保險股份有限公司  設台北市○○路○段二００號十八樓
    法定代理人  壬○○      住台北市○○路○段二００號十八樓
    訴訟代理人  戊○○
    被      告  國華人壽保險股份有限公司  設台北市○○○路○段四十二號
    法定代理人  己○○      住台北市○○○路○段四十二號
    訴訟代理人  乙○○
右當事人間給付保險金事件，本院判決如左：
    主    文
被告新光人壽保險股份有限公司應給付原告新台幣壹佰玖拾陸萬元及如附表編號一所
示之利息。
被告國寶人壽保險股份有限公司應給付原告新台幣貳佰貳拾萬伍仟元及如附表編號二
所示之利息。
被告宏泰人壽保險股份有限公司應給付原告新台幣壹佰玖拾陸萬元及如附表編號三所
示之利息。
被告遠雄人壽保險股份有限公司應給付原告新台幣貳佰貳拾萬伍仟元及如附表編號四
所示之利息。
被告國華人壽保險股份有限公司應給付原告新台幣壹佰柒拾壹萬伍仟元及如附表編號
五所示之利息。
原告其餘之訴及假執行之聲請均駁回。
訴訟費用由被告新光人壽保險股份有限公司負擔百分之十三，被告國寶人壽保險股份
有限公司負擔百分之十五，被告宏泰人壽保險股份有限公司負擔百分之十三，被告中
興人壽保險股份有限公司負擔百分之十五，被告國華人壽保險股份有限公司負擔百分
之十二，餘由原告負擔。
本判決第一至五項，於原告分別以新台幣陸拾伍萬、柒拾參萬陸仟元、陸拾伍萬元、
柒拾參萬陸仟元、伍拾柒萬供擔保後，得假執行，但上開假執行程序實施前，被告新
光人壽保險股份有限公司以新台幣壹佰玖拾陸萬元，被告遠雄人壽保險股份有限公司
以新台幣貳佰貳拾萬伍仟元，被告國華人壽保險股份有限公司以新台幣壹佰柒拾壹萬
伍仟元供擔保後，得免假執行。
    事    實
甲、原告方面：
一、聲明：求為判決被告新光人壽保險股份有限公司應給付原告新台幣貳佰捌拾萬元
    及自八十六年十月二十三日起至清償日止，按年息百分之十計算之利息。被告國
    寶人壽保險股份有限公司應給付原告新台幣參佰壹拾伍萬元及及自八十六年十月
    二十三日起至清償日止，按年息百分之十計算之利息。被告宏泰人壽保險股份有
    限公司應給付原告新台幣貳佰捌拾萬元及及自八十六年十月二十二日起至清償日
    止，按年息百分之十計算之利息。被告遠雄人壽保險股份有限公司應給付原告新
    台幣參佰壹拾伍萬元及及自八十六年十月十九日起至清償日止，按年息百分之十
    計算之利息。被告國華人壽保險股份有限公司應給付原告新台幣貳佰肆拾伍萬伍
    仟元及自八十六年八月十五日起至清償日止，按年息百分之十計算之利息。
二、陳述：
（一）原告分別向被告新光公司、國寶公司、宏泰公司、遠雄公司、國華公司，投保
    金額分別如附件「請求理賠險種、保額」欄所示不等之意外傷害保險。嗣於如附
    表所示之各保險契約之存續期間內即八十六年五月十六日上午十一時許，原告與
    胞兄等五人，在嘉義縣蕃路鄉公興村台十八線中寮附近下車休息時，原告與胞兄
    羅文賢赤腳至溪中遊玩抓魚蝦時，左腳不慎被溪中落石擊中壓碎，經羅文賢攙扶
    上岸求醫，先後經省立嘉義醫院、省立屏東醫院、榮民總醫院、小港安泰醫院、
    私立卓越整型外科醫院醫療結果，因左腳壓迫併第一、二、三、四、五趾血管阻
    塞及組織壞死、左腳背急性蜂窩組織炎，而進行二次擴創手術及第五趾截肢暨支
    瓣轉移手術，致原告於八十六年六月二十八日出院時，左腳五趾均殘缺，核對附
    件所示各保險契約附表殘廢程度，屬第四級殘廢，給付比例為保險金額之百分之
    三十五，被告應理賠之金額均如附件「請求理賠金額」欄所示。
（二）爰依保險契約之法律，請求被告新光公司、國寶公司、宏泰公司、遠雄公司、
      國華公司分別給付上開保險金額及新光公司、國寶公司自八十六年十月二十三
      日起、宏公司自八十六年十月二十二日起、遠雄公司自八十六年十月十九日起
      ，國華公司自八十六年八月十五日起，均至清償日止，各按年息百分之十計算
      之利息。
三、證據：提出新光長樂終身壽險保險單、新光公司契約要保書、新契約保件補正、
    變更內容聲明書、承保同意書、新光家泰意外保險保險單、新光家泰意外保險要
    保、國寶癌症終身健康壽險保險單、寶順終身保險壽險保險單、宏泰意外傷害保
    險意外險保險單、宏泰終身壽險壽險保險單、遠雄人壽人壽保險單、國華人壽旅
    行平安保險保險費收據、國泰公司至尊保本終身保險保險單、台灣省立嘉義醫院
    診斷證明書、台灣省立屏東醫院診斷證明書、高雄榮民總醫院診斷證明書、卓越
    整形外科診所診斷證明書各一份為證。
乙、被告新光公司、國寶公司、宏泰公司、遠雄公司、國華方面：
一 、均聲明：請求駁回原告之訴。
二、均陳述：
（一）原告向各被告公司投保意外傷害險時，未誠實告知重複投保之事實，使被告公
      司錯誤估計承保風險，違反告知義務，保險契約無效。
（二）原告就同一保險事故同一時期內，重複向多加保險公司投保，構成複保險，依
      保險法第三十七條之規定，保險契約應屬無效。
（三）原告短期內，多處重複投保鉅額意外傷害險，且發生所指稱傷害事故之場所，
      人跡罕至，事故發生時，除原告親友外，並無第三人在場等情形觀之，再審酌
      現場之溪底，並無石塊滾落之痕跡，亦無滾落之虞等因素，原告之腳傷是原告
      出於為詐領鉅額保險金之故意行為，並非意外事故，原告主張係意外事故，應
      負舉證責任。
（四）原告經醫院治療後，原已出院返家顯見傷口已痊癒，然原告故意放任傷口之惡
      化或疏於照料致病情加重並截肢，顯見原告對於截肢事故之損害發生或擴大與
      有過失，應依民法第二百十七條之規定，酌減理賠金額。
（五）又原告追加請求之金額，被告不僅反對追加，且已罹於消滅時效，被告均得拒
      絕給付等語。
三、證據：請求勘驗現場。
    理    由
一、原告起訴主張原告分別向被告新光公司、國寶公司、宏泰公司、遠雄公司、國華
    公司，投保金額分別如附件「請求理賠險種、保額」欄所示不等之意外傷害保險
    。嗣於如附表所示之各保險契約之存續期間內即八十六年五月十六日上午十一時
    許，原告與胞兄等五人，在嘉義縣蕃路鄉公興村台十八線中寮附近下車休息時，
    原告與胞兄羅文賢赤腳至溪中遊玩抓魚蝦時，左腳不慎被溪中落石擊中壓碎，經
    羅文賢攙扶上岸求醫，先後經省立嘉義醫院、省立屏東醫院、榮民總醫院、小港
    安泰醫院、私立卓越整型外科醫院醫療結果，因左腳壓迫併第一、二、三、四、
    五趾血管阻塞及組織壞死、左腳背急性蜂窩組織炎，而進行二次擴創手術及第五
    趾截肢暨支瓣轉移手術，致原告於八十六年六月二十八日出院時，左腳五趾均殘
    缺，核對附件所示各保險契約附表殘廢程度，屬第四級殘廢，給付比例為保險金
    額之百分之三十五，被告應理賠之金額均如附件「請求理賠金額」欄所示，爰依
    保險契約之法律，請求被告新光公司、國寶公司、宏泰公司、遠雄公司、國華公
    司分別給付上開保險金額及新光公司、國寶公司自八十六年十月二十三日起、宏
    公司自八十六年十月二十二日起、遠雄公司自八十六年十月十九日起，國華公司
    自八十六年八月十五日起，均至清償日止，各按年息百分之十計算之利息。
二、被告新光公司、國寶公司、宏泰公司、遠雄公司、國華公司均辯稱原告向各被告
    公司投保意外傷害險時，未誠實告知重複投保之事實，使被告公司錯誤估計承保
    風險，且自原告短期內，多處重複投保鉅額意外傷害險，且發生所指稱傷害事故
    之場所，人跡罕至，事故發生時，除原告親友外，並無第三人在場等情形觀之，
    再審酌現場之溪底，並無石塊滾落之痕跡，亦無滾落之虞等因素，原告之腳傷是
    原告出於為詐領鉅額保險金之故意行為，並非意外事故，原告主張係意外事故，
    應負舉證責任。另原告經醫院治療後，原已出院返家顯見傷口已痊癒，然原告故
    意放任傷口之惡化或疏於照料致病情加重並截肢，顯見原告對於截肢事故之損害
    發生或擴大與有過失，應依民法第二百十七條之規定，酌減理賠金額。又原告追
    加請求之金額，被告不僅反對追加，且已罹於消滅時效，被告均得拒絕給付等語
    。
三、原告起訴主張原告分別向被告新光公司、國寶公司、宏泰公司、遠雄公司、國華
    公司，投保金額分別如附件「請求理賠險種、保額」欄所示不等之意外傷害保險
    。嗣於如附表所示之各保險契約之存續期間內即八十六年五月十六日上午十一時
    許，左腳被石頭擊中壓碎，先後經省立嘉義醫院、省立屏東醫院、榮民總醫院、
    小港安泰醫院、私立卓越整型外科醫院醫療結果，因左腳壓迫併第一、二、三、
    四、五趾血管阻塞及組織壞死、左腳背急性蜂窩組織炎，而進行二次擴創手術及
    第五趾截肢暨支瓣轉移手術，致原告於八十六年六月二十八日出院時，左腳五趾
    均殘缺，核對附件所示各保險契約附表殘廢程度，屬第四級殘廢，給付比例為保
    險金額之百分之三十五等事實，業據原告提出新光長樂終身壽險保險單、新光公
    司契約要保書、新契約保件補正、變更內容聲明書、承保同意書、新光家泰意外
    保險保險單、新光家泰意外保險要保、國寶癌症終身健康壽險保險單、寶順終身
    保險壽險保險單、宏泰意外傷害保險意外險保險單、宏泰終身壽險壽險保險單、
    遠雄人壽人壽保險單、國華人壽旅行平安保險保險費收據、國泰公司至尊保本終
    身保險保險單、台灣省立嘉義醫院診斷證明書、台灣省立屏東醫院診斷證明書、
    高雄榮民總醫院診斷證明書、卓越整形外科診所診斷證明書各一份為證，且為被
    告所不爭執，足堪信為真實。
四、原告主張前開傷害事故係因原告於溪底抓蝦時，遭沿岸突然掉落之石頭擊中所發
    生之意外事故，屬於保險契約承保之保險事故，被告應負理賠責任等語，為被告
    所否認，並以前詞置辯，經查：
（一）本件事故發生現場為嘉義縣番路鄉公興村中寮里鞍腳之私人渡假區內，因為現
      場未有門禁管制，故外人得自由進入，區內有小溪流，溪流內有大小石塊，壁
      岸內側亦多為大小不齊之石塊，原告於所指稱遭落石擊中之處，確有淺水灘，
      水位頗淺，中間有石頭突出水面，可供站立，因該處詎溪岸頗近，且岸壁為石
      塊堆積，如有石頭滾落，確有可能擊中當時立於該處之原告，又原告受傷後，
      左腳無法行走，其胞兄羅文賢可以以揹負原告至溪岸低處，再由原告坐於羅文
      賢之頸肩部之上，由羅文賢將原告往上推頂之方式，逐步將原告頂至岸邊以便
      送醫等事實，業據本院於八十九年五月十六日勘驗現場屬實，並經原告與羅文
      賢當場重演一次無訛，有該日勘驗筆錄一份在卷可稽，足見原告主張於上開處
      所抓蝦時，發生落石意外而肇致本件截肢傷害一節堪予採信。被告辯稱原告於
      該處遊玩並至溪底抓溪，發生意外，違乎常理云云，與事實不符，不足採信。
（二）被告雖辯稱險場岸壁內側之石頭生有青苔，並無滾落跡象，不可能發生落石云
      云，然本院至現場勘驗之時，與八十六年五月十六日之事故發生時間，相隔已
      三年，石頭長有青苔，為自然之現象，且溪中及岸壁內側受水流沖刷與風化現
      象影響，當然與事故發生當時有差異，不應由事後石頭現狀，推測當時不可能
      發生落石。
（三）證人陸毓明即卓越整形外科診所所長於八十九年六月十七日在其診所證稱：「
      （就患者子○○就診紀錄，第一次就診狀況如何？）八十六年六月十九日第一
      次就診，是一位病人介紹來的，說他血管（皮膚）壞死，要找我坐顯微手術，
      我看時發現傷口已發炎，有蜂窩組織炎現象不能接，照當時看來，是第一、二
      、三腳趾腳背血管謝管阻塞，皮膚均已壞死，且而第四趾也有惡臭，提發言的
      惡臭，第四趾骨頭已暴露在外面，而且第四根趾死骨雖未發炎，但此骨頭已露
      出，呈現死骨現象，第五趾也類似，迴韌帶也與骨頭露在外面，當時腳背成蜂
      窩組織炎」、「（當時有無截肢必要？）當時患者（指原告）要求接血管接趾
      起來，是以前患者余文貴有類似經驗而帶他來，但我看他的狀況不能接，祇能
      做截肢，是我對他說明組織已壞死，不能接，而且在發炎狀態，他有說明曾在
      多家醫院治療，但都不願做顯微手術」、「（是否截肢之後又有繼續門診？）
      截肢是必要手術，因當時發炎很厲害，傷口截肢之後，必須外面組織健全才能
      把傷口包起來，所以後來又陸續門診多次」、「（依您專業判斷傷口如何造成
      ？）傷口是長期血管阻塞，再加上細菌感染腐肉生蛆，一般感染有分溼的及乾
      的感染，濕的感染較易產生細菌」、「（子○○就診時身體狀況如何？）患者
      就診時，血色素很低，才十點五，有嚴重貧血，血溶素只有百分之三十四，腳
      背蜂窩組織炎，經手輕按，便有膿液流出，（提示幻燈片）當時狀況已類似血
      中有感染菌血症」等語，核與原告就診當時所拍攝之幻燈片所示狀況相符，並
      有自幻燈片翻拍之截肢前之就診照片二張及病歷表、就診紀錄一份在卷可查，
      足認原告就診當時，腳傷情形已有截肢之必要及原告曾要求證人陸毓明醫師進
      行顯微手術，保留腳趾，避免截肢等事實，足堪認定屬實。被告辯稱原告無截
      肢必要，為領取保險金才進行截肢手術云云，與事實不符，不予採信。
（四）又查原告於進行截肢手術前，雖曾至省立嘉義醫院、省立屏東醫院、榮民總醫
      院、小港安泰醫院等醫院進行治療，並於腳傷情形較好時，即辦理出院手續，
      有上開醫院之診斷證明書可查，然證人陸毓明前已證稱原告之腳傷屬於溼的感
      染，極易發生細菌感染，而細菌感染之預防發生並非易事，原告非專業之醫護
      人員，如非經教導，依常理自不知防護細菌感染之預防方法，且細菌之潛伏期
      長短不定，爆發時機不確定，並與個人之免疫系統有相當之關聯，故細菌感染
      常潛伏至患者之免疫能力降低時，突然猛力發作，是以原告雖曾多次出院，但
      因腳傷性質，無法立即痊癒，於原告免疫能力降低時，潛伏腳傷之細菌伺機發
      動，而於八十六年六月十七日請求陸毓明醫師治療時，情況已相當嚴重，此由
      原告就診時，所作各項病理檢驗之數據如血溶素、菌血症等指數，均顯示原告
      當時身體虛弱，免疫力極差，即可得證。
（五）綜上所述可知，系爭傷害事故，確係出於意外所致，屬於被告所承保之保險事
      故。又原告左腳之腳趾全無之傷害程度，依二造保險契約所約定之傷害級數，
      係屬第四級，此為二造所不爭執，被告自應於該級數之賠償比例即百分之三十
      五之範圍內償付原告。
五、被告雖均另辯稱原告投保時，對於重複保險一事隱匿，違反告知義務云云，然查
    ，依保險法第六十四條之規定，要保人違反告知義務時，保險人僅得撤銷保險契
    約，並非規定保險契約無效，故被告既自承於系爭保險事故發生前，未撤銷保險
    契約，自不得主張該契約無效；另本險法第三十七條雖規定惡意之複保險契約無
    效，然該條之規定，並不適用於人身保險，此乃源於人身安全為無價之利益，並
    無引起賠償數額超越損害範圍之道德危險之故，且為實務現有之通說，被告辯稱
    保險契約無效，不足採信。
六、被告另辯稱原告對於意外事故所造成損害之發生或擴大與有過失，請求本院酌減
    理賠金額，然原告截肢之發生，係因潛伏性細菌感染所引起，並非原告關於傷肢
    之照顧與有過失，故被告請求酌減，核無理由，不足採信。
七、原告於八十八年十二月三日具狀減縮訴之聲明如主文第一至五項所示，其餘請求
    已生撤回之效力，依民法第一百三十一條之規定，不生起訴中斷時效之效力。經
    查系爭損害賠償之事故發生於八十六年五月十六日，故其請求權之時效，於八十
    八年五月十六日屆滿，而原告係於八十八年四月二十日起訴，故原告於八十八年
    十二月三日撤回起訴時，該部分之請求即已罹於時效，尚難因事後之追加而生時
    效不中斷之效力，是以被告均主張原告追加部分，已罹於消滅時效，拒絕給付，
    為有理由，應予准許。
八、綜上所述可知，原告依保險契約之法律關係，請求被告給付如主文第一項至第五
    項所示金額，核屬正當，逾此部分之請求，為無理由，應予駁回。
九、原告就其勝訴部分及被告均陳明願供擔保請准宣告假執行，核無不合，應予准許
    ，至原告敗訴部分，因假執行之聲請已失所附麗，應予駁回。
十、結論：原告之訴為有理由，依民事訴訟法第七十九條、第八十五條第一項，第三
    百九十條第二項、第三百九十二條，判決如主文。
中      華      民      國    八十九    年      七      月    三十一    日
                              臺灣高雄地方法院民事第六庭
~B法      官  吳文婷
右為正本係照原本作成。
如不服本判決，應於送達後廿日內，向本院提出上訴狀並表明上訴理由，如於本
判決宣示後送達前提起上訴者，應於判決送達後十日內補提上訴理由書（須附繕本）。
中      華      民      國    八十九    年      八      月      一      日
~B法院書記官  王少玲


司法院資訊處製作；財團法人民間司法改革基金會備份。
